ACORDAO-COMPLETO-2341231

ACÓRDÃO 3558/2019 ATA 13/2019 - PRIMEIRA CÂMARA

VISTOS, relatados e discutidos estes autos de tomada de contas especial instaurada pela Subsecretaria de Planejamento, Orçamento e Administração do Ministério da Ciência, Tecnologia, Inovações e Comunicações, em razão da execução parcial do objeto e impugnação de despesas executadas à conta dos recursos do convênio 155/2005, celebrado com a finalidade de implantar um telecentro comunitário na Escola Municipal Luiz Eduardo Magalhães, distrito de São Bento Inhatá.
ACORDAM os ministros do Tribunal de Contas da União, reunidos em sessão da 1ª Câmara, ante as razões expostas pelo relator, em:
9.1. acolher as alegações de defesa e considerar elidida a imputação de dano ao erário inicialmente feita ao Sr. Paulo César Bahia Falcão;
9.2. julgar regulares com ressalvas, tendo por base os arts. 1º, I, 16, II, 18 e 23, II, da Lei 8.443/1992, c/c os arts. 208 e 214, II, do RI/TCU, as contas do Sr. Paulo César Bahia Falcão, dando-lhe quitação em relação ao presente processo;
9.3. dar ciência desta deliberação ao MCTIC e ao responsável;
9.4. encerrar o processo e arquivar os autos.

Tomada de contas especial instaurada em razão da execução parcial das despesas realizadas no âmbito de convênio, tendo por objeto: a execução da implantação de 01 (um) telecentro comunitário.

Primeira Câmara

Munícipio de Amélia Rodrigues/BA.

3. Interessados/Responsáveis:
3.1. Interessado: Ministério da Ciência, Tecnologia, Inovações e Comunicações (MCTIC).
3.2. Responsável: Paulo Cesar Bahia Falcão (XXX.888.315-XX).

13.1. Ministros presentes: Walton Alencar Rodrigues (Presidente) e Benjamin Zymler.
13.2. Ministro-Substituto convocado: Augusto Sherman Cavalcanti.
13.3. Ministro-Substituto presente: Weder de Oliveira (Relator).

WEDER DE OLIVEIRA

Trata-se de tomada de contas especial instaurada pelo Ministério da Ciência, Tecnologia, Inovações e Comunicações (MCTIC) , na qual foi responsabilizado o Sr. Paulo César Bahia Falcão, na condição de ex-prefeito do município de Amélia Rodrigues/BA (gestão 2005-2008) , em razão da execução parcial do objeto e impugnação de despesas executadas à conta dos recursos do convênio 155/2005 (Siafi 558040) , celebrado com a finalidade de implantar um telecentro comunitário na Escola Municipal Luiz Eduardo Magalhães, distrito de São Bento Inhatá.
Prosseguindo o relatório reproduzo, com ajustes, a instrução do auditor da então Secretaria de Controle Externo no Estado da Bahia (Secex-BA) (peça 30) :
“ (...) 
HISTÓRICO
Plano de Trabalho
2.	A prefeitura de Amélia Rodrigues/BA apresentou ao extinto Ministério das Comunicações (MC) , atual Ministério da Ciência, Tecnologia, Inovações e Comunicações, o Plano de Trabalho visando a implantação de um Telecentro Comunitário na Escola Municipal Luiz Eduardo Magalhães, localizada no Distrito de São Bento Inhatá, ao custo total de R$ 86.400,00 (peça 2, p.1-11) . O Plano apresentado previa a execução das Meta 1 (Implantação Física do Telecentro) e Meta 2 (Provimento de Recursos Humanos) , mediante as seguintes /Etapas:
	Meta 1: Implantação Física do Telecentro

	Etapa 1.1
	Adequação do Espaço Físico

	Etapa 1.2
	Aquisição de equipamentos, material permanente e de consumo.

	Etapa 1.3
	Instalação dos equipamentos e mobiliários.

	Meta 2: Provimento de Recursos Humanos

	Etapa 2.1
	Organização e implantação das atividades previstas no projeto.

	Etapa 2.2
	Contratação dos serviços de coordenador.

	Etapa 2.3
	Contratação dos serviços de monitores.

3.	De acordo com a Planilha Orçamentária do Plano de Trabalho (peça 2, p.7) , a execução total do convênio importaria um custo de R$ 86.400,00, correspondendo a R$ 26.400,00 de despesas de custeio e R$ 60.000,00 de investimentos, conforme tabela abaixo: 
	Despesas

	Investimento-R$
	Custeio-R$
	Total-R$

	60.000,00
	26.400,00
	86.400,00

4.	O Plano de Trabalho apresentado foi analisado e aprovado pela Secretaria de Comunicações-MC nos termos do Parecer datado de 23/12/2005 (peça 2, p.12-13) .
Termo de Convênio
5.	O Convênio 155/2005 (Siafi 558040) , celebrado em 30/12/2005 (peça 2, p.28-37) , objetivou a implantação de um Telecentro Comunitário na Escola Municipal Luiz Eduardo Magalhães, localizada no Distrito de São Bento Inhatá (Cláusula Primeira) , ao custo total de R$ 86.400,00, cabendo ao Ministério das Comunicações o repasse de R$ 80.000,00 e a prefeitura, como contrapartida, o desembolso de R$ 6.400,00 (Cláusula Terceira) , com vigência fixada em 180 dias, a contar da data da liberação dos recursos, acrescido de mais 60 dias para a apresentação da prestação de contas final (Cláusula Décima Segunda) . O extrato da avença foi publicado no DOU de 10/1/2006 (peça 2, p.38) .
6.	Por meio da correspondência datada de 2/3/2006 (peça 2, p.39-42) , o prefeito municipal, Sr. Paulo César Bahia Falcão, apresentou documentação complementar ao Plano de Trabalho já aprovado, onde consta a mudança da implantação do Telecentro, passado da Escola Municipal Luiz Eduardo Magalhães para a sala da Subprefeitura, ao lado do Correio e do Colégio Luís Carlos Melo, no mesmo Distrito de São Bento Inhatá. As novas alterações foram aprovadas pela Secretaria de Telecomunicações, nos termos do parecer datado de 20/4/2006 (peça 2, p.43) . 
Recursos
7.	Os recursos do convênio foram liberados em parcela única, por meio da Ordem Bancária 2006OB900057, de 11/5/2006, no valor de R$ 80.000,00 (peça 2, p.44) , sendo creditados na conta bancária específica em 17/5/2006 (peça 3, p.127) .
8.	Por meio do Ofício 129/2006/CGPE/SE/MC, de 21/7/2006 (peça 2, p.45) , a Coordenação-Geral de Acompanhamento de Projetos Especiais-MC solicitou ao prefeito municipal, Sr. Paulo César Bahia Falcão, justificar o questionamento da Equipe de Auditoria da Controladoria-Geral da União, contida na Solicitação de Auditoria 179225.005, de 21/7/2006, acerca dos custos dos serviços de ‘configuração de rede’ do Convênio 155/2006, no valor total de R$ 4.800,00, discriminando as atividades a serem executadas e a quantificação homem x hora necessárias a cada uma.
9.	Com o objetivo de efetuar um acompanhamento sistemático da execução do convênio, a Coordenação-Geral de Acompanhamento de Projetos Especiais-MC solicitou ao prefeito municipal, por meio do Ofício 176/2006/CGPE/SE/MC, de 9/8/2006 (peça 2, p.46) , informações acerca da instauração de Processo Licitatório para a compra dos bens que irão compor o Telecentro Comunitário, o nome ou nomes das empresas vencedoras e contratadas, bem como se já existe data fixada para a entrega dos bens.
10.	O prefeito municipal, por meio do Ofício 294, de 10/10/2006 (peça 2, p.47) , solicitou ao Ministério das Comunicações prorrogação do prazo da vigência do convênio.
1ª Fiscalização da Execução do Objeto/Ministério das Comunicações
11.	O Relatório de Fiscalização 33/2006, de 16/10/2006, contendo o resultado da fiscalização realizada na prefeitura de Amélia Rodrigues/BA de 14 a 18/8/2006 (peça 2, p.49-50, mais anexo: p.51) , constatou que nada havia sido realizado para o início da implantação do Telecentro Comunitário objeto do convênio celebrado, sendo o local indicado como da sua implantação o prédio da Administração Distrital, diferente daquele indicado no Plano de Trabalho (Escola Luiz Eduardo Magalhães) . Segundo o relatório, o gestor municipal justificou a não realização do processo licitatório dada a falta de disponibilidade da Procuradoria Municipal para acompanhar a realização do certame. Quanto aos recursos do convênio, verificou-se que os mesmos estavam aplicados na conta corrente específica. 
Prorrogação da Vigência do Convênio
12.	De acordo com o Primeiro Termo Aditivo ao Convênio, de 1/11/2006 (peça 1, p.65-66) , a vigência do convênio, inicialmente prevista para encerrar-se em 6/11/2006, foi prorrogada até 5/5/2007. O extrato da avença foi publicado no DOU de 17/11/2006 (peça 2, p.67) .
13.	O gestor municipal, Sr. Paulo César Bahia Falcão, por meio do Ofício 162, de 23/4/2007 (peça 2, p.69) , solicitou ao Ministério das Comunicações nova prorrogação da vigência do convênio face às dificuldades encontradas para a instalação do ponto de Internet no Distrito de São Bento do Inhatá, local designado para a implantação do Telecentro Comunitário.
14.	O Segundo Termo Aditivo ao Convênio, de 4/5/2007 (peça 2, p.91-92) objetivou prorrogar a vigência para 1/11/2007 e alterar a Cláusula Segunda, item II, para acrescentar que fica obrigatória a contratação de bens e serviços comuns na modalidade pregão, preferencialmente na sua forma eletrônica. O extrato do termo aditivo foi publicado no DOU de 11/5/2007 (peça 2, p.93) .
Fiscalização da CGU
15.	O convênio em questão foi fiscalizado pela CGU-PR em 2006, dentro da execução do Programa de Inclusão Digital do Ministério das Comunicações, cujo resultado acha-se sumariado na Nota Técnica 511/2007/DICON/DI/SFC/CGU-PR, de 20/3/2007 (peça 5, p.79-134) .  Segundo mencionada Nota Técnica, na análise do presente convênio verificou-se que o Plano de Trabalho não contempla a especificação completa dos bens a serem adquiridos, sendo a menção aos equipamentos feita de forma genérica, por grupo. No Projeto de Implantação consta um termo de referência que traz especificações de alguns equipamentos. Também foram verificadas as seguintes impropriedades:
a) Execução do convênio em desacordo com o Plano de Trabalho;
b) Falha na definição de quantitativos expressos na Planilha Orçamentária;
c) Ausência de atesto, título e número do convênio nos documentos fiscais recebidos;
d) Inobservância ao disciplinamento contido na Lei 8.666/93; e
e) Não notificação sobre a liberação de recursos federais.
16.	Por meio do Ofício 173/2007/CGPE/SE/MC, de 11/4/2007, o Ministério das Comunicações solicitou ao gestor municipal, Sr. Paulo César Bahia Falcão, a apresentação de justificativas/esclarecimentos acerca das impropriedades verificadas pela Controladoria-Geral da União no Relatório de Fiscalização resultante da fiscalização da execução do Programa de Inclusão Digital-TELECENTROS COMUNITÁRIOS (peça 2, p.71-81) . As justificativas do gestor municipal foram apresentadas por meio da correspondência datada de 15/5/2007 (peça 2, p.94-100) .
2ª Fiscalização da Execução do Objeto/Ministério das Comunicações
17.	A segunda fiscalização da execução do objeto conveniado foi realizada em 23/4/2007, cujo resultado constitui o Relatório de Fiscalização 029/2007, de 18/5/2007 (peça 2, p.101-104, mais anexo: p. 105-106) . A fiscalização constatou impropriedades na instauração e adjudicação de processos licitatórios, não aplicação imediata dos recursos do convênio em conta de investimento e não realização do depósito da contrapartida na conta bancária específica.
18.	O gestor municipal, por meio do Ofício 423/2007, de 25/10/2007 (peça 2, p.111) , solicitou ao Ministério das Comunicações nova prorrogação da vigência do convênio, no sentido de efetuar o pagamento do Coordenador e dos Monitores. O pedido formulado foi indeferido nos termos do parecer Técnico datado de 13/11/2007 (peça 2, p.112) , ocorrendo a comunicação ao gestor municipal por meio do Ofício 573/2007/CGAPE/SE/MC, de 14/11/2007 (peça 2, p.113-114) . Na mesma oportunidade foi solicitada a devolução do saldo do convênio não aplicado e a prestação de contas final dos recursos recebidos. O AR à peça 2, p.115 indica que o ofício foi recebido no endereço indicado.
19.	Por meio do Ofício 453/2007, de 26/11/2007, o gestor municipal solicitou ao MC novo aditivo de prazo de 120 dias (peça 2, p.116) .
Denúncia
20.	A Controladoria-Geral da União-PR, por meio do Ofício 28648/2007-DICON/DI/SFC/CGU-PR, de 31/8/2007 (peça 2, p.107) , comunica ao Diretor do Departamento de Inclusão Digital-MC o recebimento de denúncia acerca do convênio firmado com o município de Amélia Rodrigues/BA, que objetivou a implantação do Telecentro Comunitário, ao tempo em que encaminhou as Notas Técnicas 1580/2007 e 1581/2007-DICON/DI/SFC/CGU-PR que tratam dos fatos denunciados, e fixou prazo para a apuração dos mesmos. Nos autos só consta a Nota Técnica 1581/2007 (peça 2, p.108-109) .
Prestação de Contas Final
21.	A prefeitura, por meio do Ofício 488/2007, de 28/12/2007, apresentou ao MC a prestação de contas final do convênio (peça 2, p.117-184, peça 3, p.1-180 e peça 4, p.1-173) . A análise técnica da prestação de contas, realizada em 19/10/2011 pelo Departamento de Articulação e Formação da Secretaria de Inclusão Digital-MC (peça 4, p.174-178) , concluiu solicitando esclarecimento acerca das seguintes impropriedades:
a) apresentar documentos que comprovem a data do início das atividades/inauguração do Telecentro Comunitário e o período em que o mesmo permaneceu em funcionamento (item 18) ;
b) informar e comprovar a data da criação e constituição do Conselho/Comitê Gestor do Telecentro, conforme definido no Projeto Técnico, encaminhando as atas de suas reuniões e deliberações realizadas dentro do prazo de vigência do convênio/ informar a respeito de cursos e/ou oficinas previstos que tenham sido realizados no Telecentro, ou de qualquer outra atividade similar, bem como os cursos realizados no período de vigência do instrumento, incluindo, para cada atividade realizada, as seguintes informações (itens 24 e 25) :
Período de realização, plano de trabalho (curso) , nome do profissional que ministrou o curso, lista dos formandos ou capacitados, com nome completo, CPF ou RG, controle de frequência e o resultado de cada aluno, informando, quando couber, se foi aprovado ou reprovado, e o modelo de certificado utilizado em cada atividade; e
c) apresentar documentos, relatórios, fotos e/ou outros comprovantes que demonstrem a contratação dos serviços do coordenador e dos monitores no período de vigência do convênio, e o modo como ocorreu o processo seletivo para suas contratações 9itens 29 e 33) .
22.	Os esclarecimentos acerca das impropriedades constatadas pela análise técnica realizada na prestação de contas do convênio foram solicitados ao atual prefeito municipal, Sr. Antonio Carlos Paim Cardoso, por meio do Ofício 119/2011/DEAF/SID-MC, de 19/10/2011 (peça 4, p.180) .
23.	Em atendimento ao quanto solicitado, o atual gestor municipal, nos termos do Ofício 021/2011/GMC/PMAR, de 16/11/2011 (peça 4, p.181) , informa do ajuizamento de Ação Civil Pública Por Ato de Improbidade Administrativa contra seu antecessor (peça 4, p.182-204) e do encaminhamento de toda a documentação para avaliação (prestação de contas) , ao tempo em que solicita a instauração de processo de tomada de contas especial e a não inscrição do município no Cadastro de Inadimplentes do SIAFI.
24.	O Departamento de Articulação e Formação da Secretaria de Inclusão Digital-MC, em nova análise técnica na prestação de contas do convênio realizada em 6/3/2012 (peça 4, p.205-208) , concluiu considerando que os objetivo do convênio foram parcialmente atingidos, uma vez que não foram executadas a Etapa 2.1 (criação do Conselho Gestor e realização de cursos de informática) e Etapas 2.2 e 2.3 da Etapa 2 (efetivação dos serviços de coordenador e monitores) , que ocorreram após a vigência do convênio. 
25.	O Departamento de Infraestrutura para Inclusão Digital da Secretaria de Inclusão Digital-MC, ao analisar a prestação de contas final do convênio, nos termos da Análise Técnica 15/2012/DEID/SID-MC, de 19/7/2012 (peça 4, p.209-212) , concluiu que os objetivos do Plano de Trabalho do Convênio 155/2005 foram atingidos no que tange à aquisição, montagem e manutenção dos equipamentos e material permanente que compõem o Telecentro. A análise foi aprovada pela Secretaria de Inclusão Digital nos termos do Despacho 10/2012/SID-MC, de 24/7/2012 (peça 4, p.213) .
26.	A análise financeira da prestação de contas do convênio foi realizada por meio da Nota Informativa 36/COAFI/CGRL/SPOA/SE-MC/2013, datada de 16/10/2013, da Subsecretaria de Planejamento, Orçamento e Administração do MC (peça 4, p.218-225) . Segundo mencionada Nota Informativa, as despesas realizadas com a execução do objeto avençado acham-se detalhadas nos Anexos I e II (peça 4, p.221-225) , contendo no Anexo I as despesas realizadas com recursos do Ministério das Comunicações, no valor total de R$ 67.680,96, que uma vez somada com os rendimentos obtidos com aplicação financeira (R$ 4.648,53) , perfez o montante de R$ 72.328,49; e no Anexo II as despesas custeadas com a contrapartida municipal (Adequação do Espaço Físico) , no valor de R$ 7.896,16.
27.	Por meio do Ofício 807 e 808/SPOA/SE-MC/2013, datados de 18/10/2013 (peça 4, p.226-227 e 228-229) , o ex-gestor municipal, Sr. Paulo César Bahia Falcão, e o então prefeito municipal, Sr. Antonio Carlos Paim Cardoso, foram notificados para recolherem o valor das despesas glosadas (R$ 72.328,49) , atualizado na forma da legislação vigente. 
28.	Das notificações expedidas, só a que fora encaminhada ao então gestor municipal logrou ser recebida no endereço indicado, conforme se verifica do AR à peça 4, p.230, o que levou a notificação do ex-prefeito via Edital de Convocação publicado no DOU de 4/11/2013 (peça 4, p.231-232) .
29.	O gestor municipal, Sr. Antonio Carlos Paim Cardoso, por meio do Ofício 001/2014/GMC/PMAR, de 16/1/2013 (peça 5, p.2) , comunica ao MC que já foram adotadas as medidas cabíveis para responsabilizar seu antecessor, Sr. Paulo César Bahia Falcão, com o ajuizamento de Ação Civil de Improbidade Administrativa, de 4/12/2013, conforme processo 0500126-06.2013.8.05.007 (peça 5, p.3-15) . 
30.	Da análise da prestação de contas final do convênio, realizada por meio do Parecer Financeiro 06/2013/COAFI/CGRL/SPOA/SE-MC/2013, de 22/11/2013, da Subsecretaria de Planejamento, Orçamento e Administração do MC (peça 4, p.244-249 e 250-253 e peça 5, p.1) , emergem as seguintes informações:
a) Os documentos financeiros apresentados indicam uma movimentação no valor de R$ 67.871,96, sendo R$ 6.991,30 de despesas de custeio e R$ 47.803,50 de despesas de investimento;
b) Os recursos recebidos, enquanto não aplicados, foram mantidos no fundo BB CP Administrativo Tradicional desde 24/5/2006, tendo, neste período, auferido rendimentos no valor de R$ 4.648,53;
c) Os recursos da contrapartida municipal, segundo os extratos bancários, no valor de R$ 6.400,00, foram depositados na conta do convênio em duas parcelas, sendo R$ 4.300,00 em 5/1/2007 e R$ 2.100,00 em 3/10/2007; 
d) O saldo não aplicado, no valor de R$ 23.860,18, foi recolhido ao Tesouro Nacional em 27/1/2007; e
e) De acordo com a Análise Técnica do Departamento de Infraestrutura e Inclusão Digital-DEID 019, de 24/7/2012, os objetivos do plano de Trabalho foram atingidos no que se refere à aquisição, montagem e manutenção dos equipamentos e material permanente que compõem o Telecentro.
31.	Na conclusão, o Parecer Financeiro propõe a reprovação parcial da prestação de contas do convênio pelo valor de R$ 72.329,49, que corresponde a 83% dos recursos repassados ao convenente em 11/5/2006, no valor de R$ 80.000,00, ao tempo em que encaminha o processo para instauração de tomada de contas especial.
32.	Por meio do Ofício 22182/2016/SEI-MCTIC (peça 5, p.26-27) , o ex-prefeito municipal, Sr. Paulo César Bahia Falcão, foi notificado para devolver a importância atualizada de R$ 180.328,15, proveniente da execução parcial do objeto do convênio.
Instauração da Tomada de Contas Especial-Parte 1
33.	A Tomada de Contas Especial foi instaurada nos termos da autorização do Subsecretário de Planejamento, Orçamento e Administração do Ministério das Comunicações datado de 25/11/2013, tendo em vista o resultado do Parecer Financeiro 06/2013/COAFI/CGRL/SPOA/SE-MC/2013, de 25/11/2013 (peça 4, p.249) .
34.	O Relatório de Tomada de Contas Especial 03/2016, de julho/2016 (peça 5, p. 38-45) , após o exame circunstanciado dos autos, concluiu pela instauração da tomada de contas especial em face da aprovação parcial da prestação de contas do Convênio 155/2005 (Siafi 558040) e impugnação de despesas realizadas, pelo valor de R$ 61.461,67, conforme detalhada na Tabela abaixo indicada, que corresponde a 76,83% dos recursos repassados, sendo responsabilizado o Sr. Paulo César Bahia Falcão (CPF XXX.888.315-XX) , ex-prefeito de Amélia Rodrigues/BA, gestão 2005/2008. O responsável foi inscrito na Conta Diversos Responsáveis, conforme Nota de Lançamento 2012NL000004, de 7/7/2016, pelo valor atualizado de R$ 181.242,26 (peça 5, p.64-65) . 
	Origem do Débito
	Valor Original-R$
	Data da Ocorrência

	Impugnação de despesas referente às impropriedades constantes no Relatório CGU (Ofício 173/2007/CGPE/SE/MC) 
	3.180,00
13.202,50
31.618,00
	20/09/2006
27/09/2006
18/10/2006

	Não aprovação da Meta 2 do Plano de Trabalho (Análise Técnica de 6/3/2012) 
	1.108,20
461,75
892,44
461,75
	04/12/2007
06/12/2007
20/12/2007
26/12/2007

	Impugnação de despesas referentes à Meta 1.1-Adequação do Espaço Físico (Ofício 1549/2009/CGPE/SE/MC, de 29/5/2009) .
	2.933,60
1.066,40
3.366,16
530,00
1.200,00
	11/09/2006
18/09/2006
08/01/2007
25/01/2007
01/02/2007

	Impugnação de despesas realizadas em desacordo com o Plano de Trabalho.
	1.393,00
	04/04/2007

	Impugnação de despesas com pagamentos de Tarifas Bancárias (Artigo 8º, inciso VII da IN/STN 01/1997) .
	34,77
7,10
6,00
	01/11/2006
05/12/2007
24/12/2007

	Total Original do Débito
	61.461,67
	********

35.	Os autos foram encaminhados para a Secretaria Federal de Controle Interno/CGU-PR, para exame e emissão dos laudos de auditoria, nos termos do Ofício 24776/2016/SEI-MCTIC (peça 5, p.49-50) . 
36.	O Relatório de Auditoria 1169/2016, de 15/12/2016, elaborado pela Secretaria Federal de Controle Interno/CGU-PR (peça 5, p.135-139) , tendo em vistas o que constou no Relatório de Tomada de Contas Especial 03/2016, de julho/2016 (peça 4, p. 38-141) , bem como da Análise Técnica 15/2012/DEID/SID-MC, de 19/7/2012 (peça 4, p.209-212) e do Parecer Financeiro 06/2013/COAFI/CGRL/SPOA/SE-MC/2013, de 22/11/2013 (peça 4, p.244-249) , concluiu pela responsabilização do Sr. Paulo César Bahia Falcão (CPF XXX.888.315-XX) , ex-prefeito de Amélia Rodrigues/BA, gestão 2005/2008, pelo valor apurado no Relatório de Tomada de Contas Especial acima mencionado, sendo as contas, por conseguinte, certificadas como irregulares, nos termos do Certificado de Auditoria à peça 4, p.140. O ministro supervisor da área emitiu seu pronunciamento sobre as contas à peça 4, p.70, ao tempo em determinou o encaminhamento dos autos ao Tribunal de Contas da União.
EXAME TÉCNICO
37.	A instrução à peça 7, ao constatar que restaram satisfeitas as disposições contidas na IN/TCU 56, de 5/12/2007, bem como que foi concedido ao responsável nos autos indicado o direito da ampla defesa e do contraditório, conforme definidos no inciso LV do artigo 5º da Constituição Federal de 1988, propôs que o mesmo fosse citado, com fundamento nos artigos 10, § 1º, e 12, incisos I e II, da Lei 8.443/1992 c/c o art. 202, incisos I e II, do RI/TCU.
38.	As citações foram autorizadas nos termos dos Pronunciamentos da Subunidade e da Unidade (peças 8 e 9) e realizadas por meio do Ofício 2164/2017-TCU/SECEX-BA, de 4/8/2017 (peça 11) . O AR à peça 12 indica que o ofício foi recebido no endereço indicado.
39.	O responsável, por meio de procurador legalmente constituído, conforme instrumento às peças 14 e 15, solicitou cópia integral dos autos, em mídia digital (peça 13) , sendo esta concedida de acordo com o Pronunciamento da Subunidade (peça 16) .  O recebimento da cópia se comprova pelo Termo de Recebimento à peça 17. 
40.	O responsável, ainda por meio de seu procurador, solicitou prorrogação de prazo para atender a citação, alegando que só teve acesso ao inteiro teor dos autos em 4/9/2017 (peça 18) . O Titular da Unidade, por meio do Despacho datado de 6/9/2017, prorrogou, para mais 15 dias, o prazo para atender aos termos da citação (peça 19) . 
Atendimento de Citação
41.	As alegações de defesa apresentadas pelo responsável (peça 22) por meio de seus procuradores legalmente constituídos (peças 14 e 15) , ancorou-se no fato de que, na fase interna da instauração do processo de tomada de contas especial, houve cerceamento do seu direito de defesa, uma vez que não teve ciência dos vários eventos que ocorreram quando já não mais ocupava o cargo de prefeito municipal, a exemplo da fiscalização ocorrida em 2009, realizada pelo concedente, que gerou o Relatório de Fiscalização 027/2009, cujo trabalho o responsável não pode acompanhar. 
42.	Tampouco tomou conhecimento da diligência encaminhada à prefeitura durante a gestão de seu antecessor e opositor político, que além de não o notificar, ainda se absteve de apresentar os documentos e as justificativas requeridas. Neste sentido, acrescenta, foram as ressalvas do Relatório de Fiscalização 027/2009, os quais não foram atendidos pela prefeitura, que embasaram o Relatório do Tomador de Contas e determinaram suas conclusões.
43.	Reproduz, em seguida, os questionamentos contidos no Relatório de Fiscalização acima mencionado, as quais, afirma, o município não se manifestou e nada comprovou e tampouco o responsável teve oportunidade de se manifestar, posto que não fora instado a fazê-lo, quando volta a afirmar que foram tais questionamentos, uma vez considerados nas análise técnicas e financeiras durante a fase interna, que orientaram o Relatório do Tomador das Contas e concorreram, na conclusão, pela irregularidade.
44.	Na mesma linha de raciocínio, afirma que houve prejuízo ao responsável por não haver sido provocado para justificar os questionamentos e apresentar documentos sobre os mesmos, o que não ocorreu com relação ao município, que teve várias nova oportunidades de se pronunciar sobre os questionamentos, tendo numa dessas oportunidades comunicado ao concedente haver adotado medidas cabíveis no sentido de responsabilizar o ex-gestor acerca da execução do Convênio MC 155/2006, mediante a promoção de Ação Civil Pública Por Ato de Improbidade Administrativa. 
45.	Protesta pelo fato de haver sido notificado via edital de convocação antes de serem esgotadas todas as tentativas de notificação postal, a despeito das informações existentes nos cadastros e bases de dados à disposição do órgão concedente, além de que o responsável jamais alterara seu endereço, ficando evidente, portanto, que o responsável jamais se manifestou no âmbito da fase interna do processo. 
46.	Com relação ao Relatório de Auditoria 1169/2016, elaborado pela CGU, afirma que jamais tomou conhecimento de seu conteúdo; e no que respeita à Análise Técnica de 6/6/2012, que concluiu pelo não cumprimento da Meta 2 do Convênio, verifica-se de sua leitura que tal conclusão decorreu do município não haver apresentado qualquer documento ao concedente, mesmo quando solicitado, que o leva a concluir que as conclusões da análise técnica se tratou de uma suposta insuficiência documental para cujo suprimento o responsável jamais fora convocado a se manifestar.
47.	Nessa linha de raciocínio, acrescenta, deve esta Corte de Contas concluir que houve cerceamento do direito de defesa do responsável, devendo, portanto, ser reconhecida e declarada parcialmente a nulidade da fase interna do processo, retornando este ao tomador de contas para que (textual) ‘oportunize - assinando prazo razoável para cumprimento - a manifestação do Responsável pela execução do convênio acerca das Irregularidades apontadas no Relatório de Fiscalização nº 027/2009 e demais peças técnicas do processo relacionadas à análise da sua execução que tenha sido sucessivamente expedidas’.
48.	Na eventualidade de não poder ou não ser necessária tal providência, deverá esta Corte oportunizar ao responsável a instrução do processo, abrindo fase de instrução probatória, mediante a apresentação de documentos e informações. 
Exame de Citação
49.	Conforme se verifica, as alegações de defesa apresentadas pelo responsável por meio de seus procuradores, não se ativeram aos motivos da citação, conforme abaixo transcritas do ofício de citação (textual) :
a) Impugnação de despesas referentes às impropriedades apresentadas no Relatório da CGU (Irregularidades na execução dos Convites nº 022/2006, 023/2006 e 024/2006 pelo descumprimento de dispositivos da Lei 8.666/93 - Ofício nº 173/2007/CGPE/SE/MC) ;
b) Não aprovação da Meta 2 do Plano de Trabalho (pagamento a Monitores e a Coordenador fora do prazo de vigência do convênio) , conforme Análise Técnica da Prestação de Contas de 06/03/2012;
c) Impugnação de despesas referentes à Meta 1-1.1 Adequação do Espaço Físico (Não foram apresentadas justificativas ou documentação que atestasse a regularidade das despesas - Ofício nº 1549/2009/CGPE/SE/MC, de 29/05/2009) ;
d) Impugnação de despesas efetuadas em desacordo com o Plano de Trabalho (aquisição junto à Net Tec Comércio e Serviços Ltda. de um Acess Point, um switch e um tubo ¾ galvanizado, itens não previstos no Plano de Trabalho aprovado pelo Ministério das Comunicações) ; e
e) Impugnação referente ao pagamento de tarifas bancárias (art. 8º, inciso VII da IN-STN 01/97) .
50.	Quanto ao fato da prefeitura de Amélia Rodrigues/BA haver sida instada, em várias oportunidades, a prestar informações ao concedente sobre a execução do convênio, se deve ao princípio da impessoalidade da administração pública consagrado no caput do art. 37 da Constituição Federal de 1988, in verbis:
Art. 37. A administração pública direta e indireta de qualquer dos Poderes da União, dos Estados, do Distrito Federal e dos Municípios obedecerá aos princípios de legalidade, impessoalidade, moralidade, publicidade e eficiência e (...) : 
51.	No que respeita ao ajuizamento, pela gestão sucessora, de Ação Civil Pública Por Ato de Improbidade Administrativa contra o responsável pela execução do convênio, esta se deveu em face das determinações da Súmula TCU 230, tendo em vista a impossibilitado do prefeito sucessor em apresentar a prestação de contas dos recursos recebidos por seu antecessor, sob pena de corresponsabilidade.
52.	Quanto ao pedido formulado para que esta Corte de Contas abrisse fase de instrução probatória ao responsável, possibilitando a apresentação de documentos e informações, esta já foi concedida por ocasião da citação agora examinada, quando foi concedido ao responsável prazo mais que suficiente, tendo em vista a prorrogação do prazo inicial, para apresentação de alegações de defesa, nos termos do artigo 12, inciso II, da Lei 8.443/1992.
Impedimento Regimental
53.	Trata-se de processo em que consta como unidade jurisdicionada a PREFEITURA MUNICIPAL DE AMÉLIA RODRIGUES - BA, relacionada pelo Exmo. Ministro Aroldo Cedraz no Anexo II ao Ofício n° 5/2013 - GAB.MIN-AC dentre aqueles que dão causa a seu impedimento, nos termos do art. 151, parágrafo único, do Regimento Interno do TCU. Dessa forma, encaminhe-se ao Gabinete do Ministro Relator, via Secretaria das Sessões (Seses) - para ciência e registro -, com o alerta de que a votação que apreciará o presente processo não deve contemplar a participação do Exmo. Ministro Aroldo Cedraz.
Multa do Artigo 157 do RI/TCU
Cominação da Multa do Artigo 157 da LO/TCU
54.	No caso presente, a ocorrência de irregularidade se verificou em 1/11/2007, que correspondeu ao término da vigência do convênio prorrogada por meio do 2º termo aditivo celebrado em 4/5/2007 (peça 2, p.91-92) ,  data esta que dispunha o gestor municipal para executar as Etapa 2.1 (criação do Conselho Gestor e realização de cursos de informática) e das Etapas 2.2 e 2.3 da Etapa 2 (efetivação dos serviços de coordenador e monitores) , do objeto do convênio, conforme análise técnica realizada em 6/2/2012, pelo Departamento de Articulação e Formação da Secretaria de Inclusão Digital-MC (peça 4, p.205-208) . Em vista da tal fato, o prazo final para a prescrição decenal a ser observado, com base no entendimento firmado no Acórdão 1441/2016-TCU-Plenário, se daria em 11/11/2017. Entretanto, como a citação do responsável foi autorizada pelo dirigente da Unidade Técnica em 3/8/2017 (peça 9) , ainda com base no mesmo entendimento, a contagem desse prazo foi interrompida e reiniciada a partir dessa data. 
55.	Portanto, à luz do entendimento firmado no Acórdão 1441/2016-TCU-Plenário, não existe impedimento para a cominação da multa prevista no artigo 157 da Lei 8.443/1992, posto que não ocorreu a prescrição de que trata o item 9.1.1 do mencionado Acórdão (9.1.1. a pretensão punitiva do Tribunal de Contas da União subordina-se ao prazo geral de prescrição indicado no art. 205 do Código Civil;) . Tampouco existe óbice para sua cominação no âmbito do Tribunal, posto que a citação dos responsáveis foi autorizada em 3/8/2017, nos termos do Pronunciamento da Unidade (peça 9) .
CONCLUSÃO
56.	Em face da análise promovida nos itens 49 a 52, propõe-se rejeitar as alegações de defesa apresentadas pelo Sr. Paulo César Bahia Falcão (CPF XXX.888.315-XX) , uma vez que não foram suficientes para sanear as irregularidades que lhe foram atribuídas. 
57.	Os argumentos de defesa tampouco lograram afastar o débito imputado ao responsável. Ademais, inexistem nos autos elementos que demonstrem sua boa-fé ou a ocorrência de outros excludentes de culpabilidade. Desse modo, suas contas devem, desde logo, serem julgadas irregulares, nos termos do artigo 202, § 6º, do Regimento Interno/TCU, procedendo-se a condenação dos responsáveis em débito, aplicando-lhes a multa prevista no artigo 57 da Lei 8.443/1992. 
PROPOSTA DE ENCAMINHAMENTO
58.	Diante do exposto, submetemos os autos à consideração superior, propondo ao Tribunal:
a) sejam rejeitadas as alegações de defesa apresentadas pelo Sr. Paulo César Bahia Falcão (CPF XXX.888.315-XX) , uma vez que não foram suficientes para sanear as irregularidades que lhe foram atribuídas.
b) com fundamento nos artigos 1º, inciso I, 16, inciso III, alínea ‘c’ da Lei 8.443/1992 c/c os artigos 19 e 23, inciso III, da mesma Lei, e com artigos 1º, inciso I, 209, inciso II, 210 e 214, inciso III, do Regimento Interno, que sejam julgadas irregulares as contas do Sr. Paulo César Bahia Falcão (CPF XXX.888.315-XX) , ex-prefeito de Amélia Rodrigues/BA (gestão 2005/2008) e condená-lo ao pagamento da quantia abaixo especificada, com a fixação do prazo de quinze dias, a contar da notificação, para comprovar perante o Tribunal (artigo 214, inciso III, alínea ‘a’, do Regimento Interno) , o recolhimento da dívida ao Tesouro Nacional, atualizadas monetariamente e acrescida dos juros de mora, calculados a partir da data discriminada, até a data do recolhimento, na forma prevista na legislação em vigor.
	VALOR ORIGINAL (R$) 
	DATA DA OCORRÊNCIA

	3.180,00
	20/09/2006

	13.202,50
	27/09/2006

	31.618,00
	18/10/2006

	1.108,20
	04/12/2007

	461,75
	06/12/2007

	892,44
	20/12/2007

	461,75
	26/12/2007

	2.933,60
	11/09/2006

	1.066,40
	18/09/2006

	3.366,16
	08/01/2007

	530,00
	25/01/2007

	1.200,00
	01/02/2007

	1.393,00
	04/04/2007

	34,77
	01/11/2006

	7,10
	05/12/2007

	6,00
	24/12/2007

c) aplicar ao Sr. Paulo César Bahia Falcão (CPF XXX.888.315-XX) a multa prevista no artigo 57 da Lei 8.443/1992 c/c o artigo 267 do Regimento Interno, com a fixação do prazo de quinze dias, a contar da notificação, para comprovarem, perante o Tribunal (artigo 214, inciso III, alínea ‘a’, do Regimento Interno) , o recolhimento da dívida aos cofres do Tesouro Nacional, atualizada monetariamente desde a data do acórdão que vier a ser proferido até a do efetivo recolhimento, se for paga após o vencimento, na forma da legislação em vigor;
d) autorizar, desde logo, nos termos do artigo 28, inciso II, da Lei 8.443/1992, a cobrança judicial das dívidas caso não atendidas as notificações; e
e) encaminhar cópia da deliberação que vier a ser proferida, bem como do relatório e do voto que a fundamentarem, ao Procurador-Chefe da Procuradoria da República no Estado da Bahia, nos termos do § 3º do artigo 16 da Lei 8.443/1992 c/c o § 7º do artigo 209 do Regimento Interno do TCU, para adoção das medidas que entender cabíveis.”
O diretor da unidade instrutiva, conforme parte do pronunciamento a seguir transcrito, entendeu que as falhas administrativas na execução do convênio não eram suficientes para caracterizar a imputação de dano ao erário e restituição dos recursos federais. Por outro lado, considerou que os atos impugnados e que motivaram a citação do responsável ensejam o julgamento irregular de suas contas e a aplicação de multa (peça 31) :
“ (...) 
EXAME
8.	De início, cumpre-nos destacar um dos principais pontos arguidos pelo defendente em sua peça de resistência (peça 22) , inerente à ausência de notificação para apresentar esclarecimentos na fase interna da tomada de contas especial, uma vez que as comunicações emitidas pelo Ministério repassador foram dirigidas à prefeitura municipal e ao gestor sucessor, seu inimigo político.
9.	A esse respeito, cabe esclarecer que na fase interna da tomada de contas especial ainda não se tem propriamente processo caracterizado por lide, mas, sim, procedimento de apuração administrativa. Na fase inicial, embora haja a previsão de notificação para que o responsável traga aos autos os documentos que entenda úteis para o esclarecimento da situação, a falta de sua realização não invalida os atos processuais adotados no âmbito da Corte de Contas.
10.	Assim, no que se refere à possível ausência de notificação do responsável na fase interna da tomada  de contas  especial, a jurisprudência deste Tribunal é firme  no sentido  de que a instauração  do contraditório e da ampla defesa, para fins  de condenação  dos responsáveis  por parte desta Corte de Contas,  somente  se dá na fase externa do processo de tomada de contas especiais, ou seja, por meio de sua regular citação, sendo irrelevante, para a configuração do contraditório, a ocorrência ou não de notificação anterior pelo órgão concedente (Acórdão 1404/2014-TCU-Plenário, Rel. Marcos Bemquerer; 1.991/2014-TCU-Plenário, Rel. Marcos Bemquerer; 2.875/2014-TCU-Plenário, Rel.  Benjamin Zymler; 4.578/2014-TCU-1ª Câmara, Rel. Weder de Oliveira; 5.661/2014-TCU-1ª Câmara, Rel.  Bruno Dantas; 6.941/2015-TCU-1ª Câmara, Rel. Benjamin Zymler e 874/2016-TCU-1ª Câmara, Rel. Benjamin Zymler, dentre outros) .
11.	Não obstante tal entendimento, esta Corte de Contas coteja sempre eventuais dificuldades inerentes ao exercício do contraditório e da ampla defesa decorrentes do longo lapso temporal em que ocorreram os fatos questionados e a apuração das irregularidades. Nesse sentido, a Instrução Normativa TCU n. 71, de 28 de novembro de 2012, regulamenta o seguinte:
Art. 6º Salvo determinação em contrário do Tribunal de Contas da União, fica dispensada a instauração da tomada de contas especial, nas seguintes hipóteses:
I - o valor do débito for inferior a R$ 100.000,00, considerando o modo de referenciação disposto no § 3º deste artigo (NR) (Instrução Normativa nº 76, de 23/11/2016, DOU de 12/12/2016) ;
II - houver transcorrido prazo superior a dez anos entre a data provável de ocorrência do dano e a primeira notificação dos responsáveis pela autoridade administrativa competente;
12.	Entretanto, no caso concreto, tal entendimento não aproveita ao responsável, pois, em que pese a grande maioria das comunicações no âmbito interno da TCE terem sido encaminhadas ao endereço da prefeitura quando o Sr. Paulo Falcão não mais exercia a função de chefe do executivo, verifica-se à peça 05, pág. 26, que o Ofício nº 22182/2016/SEI-MCTIC foi recepcionado no endereço do defendente em 22/06/2016. A comunicação foi endereçada para o mesmo logradouro em que foi remetido o ofício de citação desta Corte, indicado na base de dados da Receita Federal (peça 10) .
13.	Nesses termos, inaplicável aos presentes autos o disposto no art. 6º, inciso II, da Instrução Normativa TCU n. 71/2012, supra colacionado.
14.	Apesar dessa conclusão, relevante debruçarmos sobre o mérito das irregularidades que fundamentam o débito a ser restituído pelo responsável, notadamente em razão de informações constantes nos relatórios emitidos pelo órgão repassador que indicam o efetivo funcionamento do telecentro e a sua utilização pela comunidade. 
15.	A primeira delas, que fundamenta a devolução de R$48.000,50, refere-se à ‘Impugnação de despesas referentes a impropriedades apresentadas no Relatório da CGU (Irregularidades na execução dos Convites nº 022/2006, 023/2006 e 024/2006 pelo descumprimento de dispositivos da Lei 8.666/93 - Ofício nº 173/2007/CGPE/SE/MC) ’.
16.	Essas impropriedades encontram-se listadas no relatório emitido pelo controle interno do Poder Executivo Federal após realizar fiscalizações em diversos municípios do estado da Bahia para avaliar a execução do programa de inclusão digital do Ministério das Comunicações (peça 05; pg. 79) . No que se refere aos convites 022/2006, 023/2006 e 024/2006, as constatações foram as seguintes:
Tabela 01 – Relação de impropriedades listadas pela CGU
	Convite 022/2006

	Repetição ineficaz de Convite.

	Inobservância de prazos para a apresentação de propostas.

	Ausência de comprovação de obtenção de preços referenciais para estipulação dos valores que serviram de parâmetro para a cotação dos itens licitados.

	Tipo de licitação em desacordo com o especificado na Lei 8.666/93.

	Insuficiência de especificações para determinados itens, o que inviabilizaria a cotação dos mesmos.

	Ausência de citação das marcas, modelos e configurações' (padronização) na proposta' da empresa vencedora.

	Convite 023/2006

	Inobservância de prazos para a apresentação de propostas.

	Ausência de comprovação de obtenção de preços referenciais para estipulação dos valores que serviram de parâmetro para a cotação dos itens licitados.

	Ausência de citação das marcas, modelos e configurações' (padronização) na proposta' da empresa vencedora.

	Convite 024/2006

	Ausência de comprovação de obtenção de preços referenciais para estipulação dos valores que serviram de parâmetro para a cotação dos itens licitados.

	Não repetição de convite, ocasionando nulidade do certame.

	Ausência de citação das marcas, modelos e material de fabricação (padronização) na proposta de preços da única licitante habilitada.

17.	Além dessas impropriedades diretamente vinculadas aos convites, a CGU detalha falhas no processo de dispensa de licitação para adequação física do local, tais como ausência de projeto básico e planilhas de custos para serviços de adequação da sala, pagamento integral sem conclusão do serviço (antecipação) , assim como nos contratos celebrados pela comuna, inerentes à ausência de referência de sujeição do instrumento de contrato à Lei 8.666/93, ausência de publicação resumida do instrumento de contrato e ausência de minuta de contrato junto com o edital. 
18.	Apesar da gravidade dessas constatações, não visualizamos, a priori, a ocorrência de prejuízos ao erário estritamente vinculados aos referidos atos irregulares. São impropriedades procedimentais que têm potencialidade de causar danos às contratações, decorrentes, por exemplo, da entrega de equipamentos com qualidade deficiente (espécie de superfaturamento) em função de fragilidades nas especificações do objeto. Todavia, não resta evidenciado nos autos nexo causal entre essas falhas e eventual prejuízo ao erário.  
19.	No caso concreto, deve-se destacar que o próprio Ministério das Comunicações atesta, taxativamente, que os equipamentos e materiais foram adquiridos e se encontravam em funcionamento quando da inspeção no município. Essa é a conclusão que se extrai da Análise Técnica n. 15/2012/DEID/SID-MC (peça 04; pág. 209) , na forma a seguir transcrita (destaques acrescidos) :  
14. Pela análise da documentação apresentada, verifica-se que o Convenente disponibilizou equipamentos e materiais permanentes nos quantitativos mínimos previstos no plano de trabalho do Convênio n° MC 165/2005, ou seja, no tocante aos aspectos técnicos o objetivo foi atingido. 
15. O Telecentro Comunitário está instalado e em funcionamento na Praça Matriz do Distrito de São Bento de Inhatá, no município de Amélia Rodrigues-BA e está devidamente identificado com a placa padrão indicando a parceria com o Ministério das Comunicações no Programa de Inclusão Digital. 
16. Não foi citado, nas três fiscalizações ocorridas, a questão da acessibilidade para portadores de necessidades especiais (rampas, corrimões e banheiro adaptado) , tampouco equipamentos de combate à incêndio ou existência de água potável no local e qualidades dos banheiros. 
17. Todas as falhas encontradas e relatadas nos relatórios de fiscalizações foram apontadas pelos técnicos, e suas respectivas recomendações acatadas pela Prefeitura.
18. Diante da análise consignada no presente relatório e diante do fato da regularização das impropriedades apontadas, conforme relatório complementar n° 27/2009, fls. 1311/1312, conclui-se que os objetivos do Plano de Trabalho do Convênio n° MC 155/2005 foram atingidos no que tange à aquisição, montagem e manutenção dos equipamentos e material permanente que compõem o telecentro.
20.	Diante dessa conclusão, nos afigura desarrazoada a cobrança intentada pelo tomador das contas, especialmente quando se verifica a forma como as parcelas do débito foram calculadas no Parecer Financeiro 06/2013/COAFI/CGRL/SPOA/SE-MC/2013, de 22/11/2013 (peça 4, p.244-249) .
21.	Consta no Anexo I da referida manifestação tabela indicando a descrição do equipamento (servidor, modem, estabilizador, impressora, etc.) , as unidades, quantidades, os montantes financeiros previstos e realizados (peça 04; pg. 250) . Com base nos valores indicados na coluna ‘realizado’ chega-se ao montante de R$67.680,96, que acrescido de R$4.648,53, indicado a título de aplicação financeira, totaliza o valor de R$72.329,49.
22.	Conforme se verifica, foram considerados itens executados referentes às compras de equipamentos no âmbito dos convites atacados pela CGU, simplesmente em razão de o órgão de auditoria ter apontado impropriedades nos processos de contratação da municipalidade. Impugnou-se a totalidade das despesas relacionadas a cada contratação.
23.	Nesse contexto, este Tribunal já decidiu não haver, necessariamente, dano ao erário em razão de falhas no processo licitatório, conforme excerto a seguir:
Voto Ministro Marcos Bemquerer Costa -Acórdão 10033/2017-TCU-Primeira Câmara
6.	De seu turno, o MP/TCU discorda do encaminhamento alvitrado pela unidade instrutiva sob o fundamento, em síntese, de que as falhas apuradas nestes autos não caracterizam dano ao erário, consubstanciando falhas que ensejariam a regularidade com ressalva das contas do responsável.
7.	Os elementos constantes dos autos não possibilitam a conclusão da existência de débito no convênio em foco. 
8.	Com efeito, as falhas apontadas pelo órgão concedente para justificar a instauração da presente Tomada de Contas Especial dizem respeito, em essência, a irregularidades relativas ao processo licitatório, porquanto, em síntese, a entidade convenente não justificou de forma adequada a utilização do pregão na modalidade presencial, tendo que, preferencialmente, deveria tê-lo realizado sob a forma eletrônica, tudo de acordo com o art. 49, § 1º, da Portaria Interministerial 127/2008 e o art. 4º, § 10, do Decreto 5.450/2005.
24.	No âmbito do TC Processo 010.087/2009-0, de Relatoria do Exmo. Ministro Weder de Oliveira, apesar das irregularidades identificadas no processo de aquisição de veículo para atender à Secretaria Municipal de Saúde de Santo Sé/BA, o débito também restou afastado em razão da constatação da aquisição do objeto, sem prejuízo da apuração das condutas irregulares vinculadas ao processo licitatório. 
25.	Por isso que, pelo menos em relação às três parcelas do débito indicadas no ofício citatório relacionadas à impugnação de despesas referentes às impropriedades apresentadas no Relatório da CGU, julgamos não restar devidamente caracterizada a ocorrência de prejuízo aos cofres públicos.
26.	No que se refere à segunda irregularidade, inerente à não aprovação da Meta 2 do Plano de Trabalho, conforme Análise Técnica da Prestação de Contas de 06/03/2012 (peça 04; pág. 208) , o cerne da questão está relacionado à ausência de comprovação da criação do Conselho Gestor (parágrafo 15 da análise) e ao fato de a efetivação dos serviços de coordenador e monitores terem ocorrido após a vigência do instrumento.
27.	Em razão desses apontamentos, busca-se a devolução de R$2.924,14, correspondente ao pagamento dos profissionais Simoni Prado Alves (coordenadora) , Wyllian Santos da Silva (Monitor) e Ana Paula de Jesus Araújo (Monitora) . 
28.	Sobre o pagamento após o prazo de vigência do convênio, informa-se que o termo ad quem do ajuste se deu em 01/11/2017, decorrente do quanto pactuado no segundo termo aditivo (peça 2, p.91-92) . Os pagamentos questionados ocorreram no mês de dezembro subsequente, em razão de a contratação dos prestadores de serviço ter ocorrido no início de novembro (contratos peça 03; pág. 101/108) . A extemporaneidade das despesas decorre do indeferimento do pleito alusivo à prorrogação do prazo efetuado pelo gestor municipal em 25/10/2007 (peça 02; pág 111) . 
29.	Na ocasião, a justificativa para a prorrogação seria justamente concluir o pagamento do coordenador e dos monitores, tendo em vista a recente inauguração do telecentro. A solicitação não foi acatada pelo repassador em razão da não observância da antecedência mínima de 30 (trinta) dias em relação à data de término de sua vigência. 
30.	A nosso ver, tal impropriedade pode ser mitigada, especialmente em razão das disposições pactuadas entre as partes quando da celebração do convênio, as quais estabeleceram o prazo de cento e oitenta (180) de vigência, contados a partir da liberação dos recursos (peça 2; pág. 35) . 
31.	De acordo com o cronograma de execução que integrou a avença, localizado à peça 02, página 02, as etapas 2.2 e 2.3, alusivas à contratação de coordenador e monitores, teria início e término, respectivamente, 150 dias e 180 dias após a liberação dos recursos. Por óbvio e na forma registrada, essa etapa ocorreria após a instalação dos equipamentos, cujo término encontrava-se previsto para 150 dias após a liberação dos recursos. 
32.	Ou seja, de acordo com o cronograma de execução e o prazo de vigência acordado entre as partes, a etapa inerente aos prestadores de serviços deveria ocorrer no prazo de 30 dias após a instalação dos equipamentos.  
33.	Porém, cotejando-se essa previsão com as informações registradas na planilha orçamentária que integrou o projeto técnico aprovado verifica-se incongruência temporal no prazo de alocação dos profissionais, já que a estimativa de custos indica a previsão de alocação de cada profissional pelo período de seis meses (peça 02; pág. 07) . De acordo com essa previsão, não seria possível a contratação dos profissionais dentro do período de vigência estipulado, qual seja, 180 dias.  
34.	Verifica-se falha na definição do prazo de vigência inicial do convênio, pois, na forma estabelecida, não seria possível a prestação dos serviços dentro do período de vigência, já que este seria de cento e oitenta dias após a liberação dos recursos e aquela, com duração de seis meses, somente iniciar-se-ia cento e cinquenta dias após essa liberação.
35.	Conquanto a municipalidade tenha dado causa às prorrogações de prazo do convênio, há de se destacar que os três profissionais listados na prestação de contas, quais sejam, Simoni Prado Alves (coordenadora) , Wyllian Santos da Silva (Monitor) e Ana Paula de Jesus Araújo (Monitora) , aparecem vinculados ao município de Amélia Rodrigues no mês de novembro/2007, consoante pesquisas à base de dados desta Corte.
36.	Os registros indicam que os três foram admitidos em 01/11/2007, mesma data cadastrada nos contratos de prestação de serviços apresentados pela comuna na prestação de contas (peça 03; pg. 101/108) . Tal constatação poderia suscitar dúvidas a respeito do pagamento desses servidores com recursos municipais, porém os instrumentos de trabalho ajustados continham, em sua cláusula terceira, a previsão de que as despesas do respectivo ajuste, nos primeiros dois meses, ocorreriam por conta de verba prevista no projeto técnico do convênio MC 155/2005. 
37.	Além disso, afasta essa hipótese os documentos juntados a título de prestação de contas, os quais demonstram a solicitação efetuada pelo gestor ao Banco do Brasil para transferência de valores alusivos à folha de pagamento dos referidos profissionais (peça 3; pág. 97) . 
38.	Nesse contexto, julgamos desproporcional imputar débito inerente a esses pagamentos, pois em que pese a grave falha relacionada à inobservância ao quanto disposto no art. 8º, inciso V, da IN STN 71/1997, tudo indica que os profissionais foram devidamente contratados e alocados na prestação dos serviços. 
39.	No que se refere à terceira parcela imputada ao responsável, encontra-se descrita como ‘Impugnação de despesas referentes à Meta 1 – 1.1 Adequação do Espaço Físico (Não foram apresentadas justificativas ou documentação que atestasse a regularidade das despesas - Ofício nº 1549/2009/CGPE/SE/MC, de 29/05/2009) .
40.	O Ofício n. 1549/2009 (peça 03; pág. 154) referenciado diz respeito à comunicação remetida ao prefeito sucessor, na qual é requerida justificativa para a realização de gastos com a adequação do espaço físico com valor superior ao dobro do previsto para esse fim (R$4.000,00) .
41.	A glosa decorre da constatação de que o somatório dos pagamentos alusivos a materiais e mão de obra para adequação do espaço físico remontaram R$9.096,16, enquanto que a planilha orçamentária que integra o plano de trabalho indicava, em seu item 21, uma previsão de gastos de R$4.000,00.
42.	A respeito dessa cobrança, observa-se que apesar de a irregularidade se referir a pagamentos em valores superiores ao previsto na previsão inicial, o valor cobrado corresponde à integralidade dos pagamentos efetuados a título de adequação do espaço físico, sem abater o montante de R4.000,00. A nosso ver, eventual cobrança deveria se limitar à parcela excedente, já que o objeto foi implantado satisfatoriamente, conforme registra a Análise Técnica n. 15/2012/DEID/SID-MC (peça 04; pág. 209) .
43.	Ainda assim, há de se levar em conta que os materiais e serviços que extrapolaram o limite indicado no plano de trabalho dizem respeito a despesas no próprio objeto financiado pelo Governo Federal, qual seja, adequação do espaço físico. Em situações mais graves, em que os recursos são aplicados em objetos distintos, porém na finalidade pretendida pela União, este Tribunal caracteriza a situação como “desvio de objeto”, atribuindo a responsabilidade do débito ao ente público beneficiado. 
44.	No caso em apreço, os gastos ocorreram no próprio objeto conveniado e na mesma finalidade, de forma similar à execução de uma obra pública, quando os quantitativos de determinado serviço são acrescidos durante a execução do empreendimento (escavação, concreto, aço, cabos, etc.) . Por óbvio que, se o valor global do ajuste se encontra limitado, esse acréscimo é compensado por decréscimo em outros itens ou custeado por novas fontes (contrapartida, rendimentos, etc.) . 
45.	Nesse contexto, de forma similar às conclusões obtidas para as parcelas anteriormente analisadas, não vislumbramos a ocorrência de prejuízos ao erário a ser atribuído ao responsável, especialmente em razão da jurisprudência desta Corte que trata das situações de ‘desvio de objeto’, retratada nos Acórdão 1096/2014-TCU-Primeira Câmara, rel.  José Múcio Monteiro; 1.797/2014-TCU-1a Câmara, rel. Weder de Oliveira; 1.931/2014-TCU-Plenário, rel. Raimundo Carreiro; 998/2015-TCU-2a Câmara, rel. André de Carvalho; 2.163/2015-TCU-2a Câmara, rel. Ana Arraes; 5.537/2015-TCU-1a Câmara, rel. Weder de Oliveira e 8.675/2015-TCU-2ª Câmara, rel. Ana Arraes. 
46.	No mesmo sentido são as considerações a respeito da quarta irregularidade que embasa o débito, descrita como ‘Impugnação de despesas efetuadas em desacordo com o Plano de Trabalho (aquisição junto à Net Tec Comércio e Serviços Ltda. de um Acess Point, um switch e um tubo ¾ galvanizado, itens não previstos no Plano de Trabalho aprovado pelo Ministério das Comunicações’.
47.	A simples leitura dos itens impugnados demonstra que possuem estreita vinculação com o objeto conveniado, de forma similar ao desvio de finalidade identificado na impropriedade anterior. Nesse caso, o valor impugnado soma R$1.393,00, não se mostrando relevante para fins de citação do ente municipal possivelmente beneficiado, se fosse o caso.
48.	Por fim, remanesce a ressalva vinculada ao pagamento de tarifas bancárias, no valor de R$47,87, em inobservância ao art. 8º, inciso VII, da IN-STN 01/97.
49.	Sobre o tema, destaca-se o Acórdão TCU n. 1.346/2018-PL, cujo Voto proferido pelo Exmo. Ministro Walton Alencar Rodrigues ponderou o seguinte:
Com efeito, considero elidido o débito advindo de despesas bancárias automáticas, como taxas de transferência eletrônica - TED - e taxas de manutenção de conta corrente. Nesse sentido, destaco o voto condutor do Acórdão 912/2014-TCU-Plenário, por consignar que apenas caberia imputar débito em razão de despesas com tarifas bancárias se tais encargos tivessem decorrido de atos incompatíveis com as boas práticas de gestão contábil e financeira. Não é o que se verifica no caso concreto.
Embora a Portaria Interministerial 127/2008, art. 42, § 5º estabeleça que as contas específicas dos convênios devam ser isentas de tais cobranças, considero que os valores pagos, na gestão do recorrente, foram materialmente insignificantes: duas parcelas relativas à manutenção de conta corrente, cada uma no valor de R$ 28,50, e uma taxa de R$ 13,50, referente a TED para a devolução de saldo do convênio à União. Destaco ainda, da análise do parquet, que as despesas ocorreram em benefício da Caixa Econômica Federal, entidade pertencente à própria União. Desse modo, sou pela exclusão do respectivo débito.
50.	No caso concreto, as despesas referem-se a tarifa de pagamento de salário (R$6,00 – peça 3; pág. 146/147) , tarifa adicional cheque processado (R$34,77 - peça 03; pág. 133) e tarifa antecipação float (R$1,10 – peça 03; pág. 146) , não refletindo, a priori, a prática de atos incompatíveis com as boas práticas de gestão contábil e financeira, como, por exemplo, despesas de multas e juros decorrentes de pagamentos fora dos prazos ou taxas de emissão de cheques sem fundo. 
51.	Assim, considerando a reduzida materialidade desses valores e em consonância com decisões recentes desta Corte, também se mostra questionável essa parcela do débito.
52.	Diante do exposto, a nosso ver, não resta suficientemente caracterizada a ocorrência de prejuízos ao erário na condução do Convênio 155/2005, em que pese a constatação da prática de atos de gestão ilegais e infração às normas de natureza financeira, operacional e patrimonial, consoante destacado no ofício de citação.
53.	Nessa situação, as contas podem ser julgadas irregulares e o responsável sancionado com a multa prevista no art. 58, inciso II, da Lei n. 8.443/1992, consoante Acórdão 5087/2018-TCU-Segunda Câmara – Min. Augusto Nardes, Acórdão 6343/2018-TCU-Primeira Câmara – Min. Bruno Dantas, Acórdão 7192/2018-TCU-Segunda Câmara – Min. Aroldo Cedraz, dentre outros. 
IMPEDIMENTO REGIMENTAL
54.	Apesar de já ter ocorrido o devido alerta na instrução precedente, importante registrar que trata-se de processo em que consta como unidade jurisdicionada a PREFEITURA MUNICIPAL DE AMÉLIA RODRIGUES - BA, relacionada pelo Exmo. Ministro Aroldo Cedraz no Anexo II ao Ofício n° 5/2013 - GAB.MIN-AC dentre aqueles que dão causa a seu impedimento, nos termos do art. 151, parágrafo único, do Regimento Interno do TCU. 
CONCLUSÃO
55.	O Sr. Paulo César Bahia Falcão foi citado por intermédio do Ofício 2164/2017-TCU/SECEX-BA, de 4/8/2017, para apresentar alegações de defesa ou recolher o débito vinculado a irregularidades identificadas na prestação de contas do Convênio 155/2005 (Siafi 558040) , celebrado entre o município de Amélia Rodrigues e o Ministério da Ciência, Tecnologia, Inovações e Comunicações. 
56.	De acordo com o expediente de citação, as irregularidades que motivariam a devolução de recursos aos cofres públicos seriam as seguintes: 
a) Impugnação de despesas referentes às impropriedades apresentadas no Relatório da CGU (Irregularidades na execução dos Convites nº 022/2006, 023/2006 e 024/2006 pelo descumprimento de dispositivos da Lei 8.666/93 - Ofício nº 173/2007/CGPE/SE/MC) ;
b) Não aprovação da Meta 2 do Plano de Trabalho (pagamento a Monitores e a Coordenador fora do prazo de vigência do convênio) , conforme Análise Técnica da Prestação de Contas de 06/03/2012;
c) Impugnação de despesas referentes à Meta 1 – 1.1 Adequação do Espaço Físico (Não foram apresentadas justificativas ou documentação que atestasse a regularidade das despesas - Ofício nº 1549/2009/CGPE/SE/MC, de 29/05/2009) ;
d) Impugnação de despesas efetuadas em desacordo com o Plano de Trabalho (aquisição junto à Net Tec Comércio e Serviços Ltda. de um Acess Point, um switch e um tubo ¾ galvanizado, itens não previstos no Plano de Trabalho aprovado pelo Ministério das Comunicações) ;
e) Impugnação referente ao pagamento de tarifas bancárias (art. 8º, inciso VII da IN-STN 01/97) .
57.	As alegações de defesa do responsável foram apresentadas em 25/09/2017 (peça 22) e analisadas na instrução acostada à peça 30. De acordo com a crítica empreendida, propôs-se o não acolhimento dos argumentos apresentados, o julgamento irregular das contas, a condenação ao pagamento da importância de R$61.461,67 a título de ressarcimento (valor histórico) e a aplicação da multa prevista no art. 57 da Lei n. 8.443/1992.  
58.	Submetidos os autos ao pronunciamento da Subunidade, procedeu-se à análise das parcelas que compõem o prejuízo a ser ressarcido pelo Sr. Paulo César Bahia Falcão, concluindo-se  não restar caracterizada a existência de valores a serem ressarcidos ao erário decorrentes da execução do Convênio 155/2005 (Siafi 558040) . 
59.	Depreende-se da leitura da Análise Técnica n. 15/2012/DEID/SID-MC (peça 04; pág. 209) que o objeto foi executado e utilizado pela comunidade local, em que pese a ocorrência de impropriedades na gestão dos recursos repassados pelo Ministério da Ciência, Tecnologia, Inovações e Comunicações, listadas acima no parágrafo 56.
60.	Todavia, tais falhas nos atos administrativos, a nosso ver, não são suficientes para motivar a proposta de devolução de R$61.461,67, notadamente se observarmos que o demonstrativo da receita e da despesa que integra a prestação de contas indica dispêndios que somaram R$91.048,53 (peça 02; pág. 120) , já incluindo a parcela devolvida ao concedente na data de 27/12/2007 (R$23.860,10 – peça 03; pág. 124) . 
61.	Subtraindo-se essa parcela do suposto débito, as despesas comprovadas totalizam R$67.188,43, que superam o valor cobrado em R$5.726,76. Ou seja, pretende-se a devolução de 91,47% do valor gasto, mesmo havendo a implantação do telecentro, a sua utilização pela comunidade e a apresentação da prestação de contas por parte do gestor responsável. Salvo melhor juízo, a cobrança intentada não se mostra razoável e proporcional. 
62.	Por outro lado, apesar de não caracterizado o prejuízo ao erário, os atos impugnados, os quais motivaram a citação do ex-prefeito de Amélia Rodrigues, sinalizam para a ocorrência de desconformidades na gestão dos recursos federais, o que enseja o julgamento irregular das contas, consoante previsão legal contida no art. 16, III, ‘b’, da Lei n. 8.443/1992. 
63.	Como consequência, factível a aplicação da multa capitulada no art. 58, inciso II, da Lei 8.443/1992 ao responsável a título de sanção. 
PROPOSTA DE ENCAMINHAMENTO
64.	Diante do exposto, submetemos os autos à consideração superior, propondo, alternativamente ao encaminhamento da instrução precedente:
a) com fundamento nos arts. 1º, inciso I, 16, inciso III, alínea ‘b’ da Lei 8.443/1992 c/c os arts. 19, parágrafo único, e 23, inciso III, da mesma Lei, e com arts. 1º, inciso I, 209, inciso II, 210, §2º, e 214, inciso III, do Regimento Interno, que sejam julgadas irregulares as contas do Sr. Paulo César Bahia Falcão (CPF XXX.888.315-XX) , prefeito do município de Amélia Rodrigues/BA (2005/2008) ;
b) aplicar ao Sr. Sr. Paulo César Bahia Falcão (CPF XXX.888.315-XX) , a multa prevista no art. 58, inciso II, da Lei 8.443/1992 c/c o art. 268, inciso I, do Regimento Interno, fixando-lhe o prazo de 15 (quinze) dias, a contar da notificação, para comprovar, perante o Tribunal (art. 214, inciso III, alínea “a”, do Regimento Interno) , o recolhimento da dívida aos cofres do Tesouro Nacional, atualizada monetariamente desde a data do presente acórdão até a do efetivo recolhimento, se for paga após o vencimento, na forma da legislação em vigor; 
c) autorizar, desde logo, nos termos do artigo 28, inciso II, da Lei 8.443/1992, a cobrança judicial da dívida caso não atendida a notificação.”
Por seu turno, o Ministério Público junto ao Tribunal (MP/TCU) , representado pelo procurador Sérgio Ricardo Costa Caribé, no parecer à peça 33 a seguir reproduzido, concordou com o diretor, visto que no seu entender as falhas no procedimento licitatório não são suficientes para fundamentar a devolução dos recursos do convênio:
“Trata-se de tomada de contas especial instaurada pelo Ministério da Ciência, Tecnologia, Inovações e Comunicações, em razão de irregularidades no Convênio 155/2005 (Siafi 558040) , celebrado com a Prefeitura Municipal de Amélia Rodrigues/BA, para a implantação de um Telecentro Comunitário na Escola Municipal Luiz Eduardo Magalhães, localizada no Distrito de São Bento Inhatá. Foram repassados recursos federais da ordem de R$ 80.000,00 e o município ofereceu contrapartida de R$ 6.400,00.
2.	O relatório do tomador de contas aponta débito no valor de R$ 61.461,67, em razão de irregularidades narradas na análise técnica da prestação de contas de 06/03/2012 (peça 4, p. 205-208) , na Análise Técnica 15/2012/DEID/SID/MC (peça 4, p. 209-212) , e no Parecer Financeiro 6/2013/COAFI/CGRL/SPOA/SE-MC (peça 4, p. 244-253) . Parte dos problemas foram apontados em decorrência de fiscalização realizada pela Controladoria-Geral da União (CGU) na avença.
3.	A unidade técnica procedeu à citação do Sr. Paulo César Bahia Falcão, prefeito signatário da avença e responsável pela prestação de contas, que apresentou a defesa na peça 22. Após análise da argumentação trazida aos autos, o auditor conclui pela impossibilidade de acatá-la e propõe julgar irregulares as contas do ex-gestor, condenando-o ao ressarcimento do débito apurado e aplicando-lhe multa.
4.	Por sua vez, o Diretor Técnico, com a anuência do titular da Secex-BA, sugere encaminhamento diverso, pugnando pela desconstituição do débito e pela irregularidade das contas, com a aplicação da multa cominada no art. 58, inciso II, da Lei 8.443/1992.
5.	De minha parte, manifesto concordância com o corpo diretivo da unidade técnica.
6.	Inicialmente, importa ressaltar que, como registrou o Diretor Técnico em seu pronunciamento, os elementos constantes dos autos indicam que o telecentro foi montado e estava em funcionamento quando da visita realizada pelos técnicos do concedente em 2009, beneficiando a comunidade local.
7.	Nesse sentido, as irregularidades noticiadas referem-se exclusivamente à execução financeira da avença, sendo que o montante mais relevante objeto de questionamento foi impugnado em razão de falhas nos três convites realizados para aquisição dos equipamentos. Sobre o assunto, o Diretor Técnico menciona decisão deste Tribunal afastando débito em situação na qual o dano decorria de irregularidades ligadas ao procedimento licitatório realizado.
8.	Mediante pesquisa ao Acórdão 10033/2017-TCU-Primeira Câmara, verifiquei tratar-se de processo em que me manifestei na forma regimental, ocasião em que externei posicionamento consentâneo com o registrado pelo Diretor Técnico, sustentando a insuficiência das falhas no procedimento licitatório como fundamento para se exigir a devolução de recursos.
9.	Nesse sentido, em face da coerência da linha argumentativa desenvolvida no pronunciamento do titular da 2ª DT da Secex-BA, entendo adequado o julgamento pela irregularidade das contas, com a aplicação de sanção em razão das falhas cometidas.
Ante o exposto, este membro do Ministério Público de Contas manifesta-se de acordo com a proposta do corpo diretivo da unidade técnica.”
É o relatório.

8.1. Jutahy Magalhães Neto (OAB-DF 23.066) e outros, representando Paulo Cesar Bahia Falcão (peça 24).

Procurador Sergio Ricardo Costa Caribé.

TOMADA DE CONTAS ESPECIAL. CONVÊNIO. MCTIC. IMPLANTAÇÃO DE TELECENTRO COMUNITÁRIO. OBJETO EXECUTADO. FALHAS EM PROCEDIMENTOS LICITATÓRIOS. CITAÇÃO. ACOLHIMENTO DAS ALEGAÇÕES DE DEFESA. CONTAS REGULARES COM RESSALVAS. COMUNICAÇÕES.

TOMADA DE CONTAS ESPECIAL (TCE)

Secretaria de Controle Externo de Tomada de Contas Especial (SecexTCE).

Trata-se de tomada de contas especial instaurada pela Subsecretaria de Planejamento, Orçamento e Administração do Ministério da Ciência, Tecnologia, Inovações e Comunicações (SPOA/MCTIC) , na qual foi responsabilizado o Sr. Paulo César Bahia Falcão, na condição de ex-prefeito do município de Amélia Rodrigues/BA (gestão 2005-2008) , em razão da execução parcial do objeto e impugnação de despesas executadas à conta dos recursos do convênio 155/2005 (Siafi 558040) , celebrado com a finalidade de implantar um telecentro comunitário na Escola Municipal Luiz Eduardo Magalhães, distrito de São Bento Inhatá.
Para execução do plano de trabalho do ajuste foram previstos R$ 86.400,00, cabendo ao ministério o repasse de R$ 80.000,00 e ao município a contrapartida de R$ 6.400,00. Os recursos federais foram creditados na conta do convênio em 17/5/2006. Após a assinatura do segundo termo aditivo, a avença vigeu no período de 1/11/2006 a 1/11/2007.
O tomador de contas especial, em seu relatório, sintetizou da seguinte forma os fatos ensejadores do dano quantificado nesta TCE (peça 5, p. 44-45, com ajustes de forma) :
“ (...) 
69. Após a análise dos documentos constantes dos autos, relatamos o que se segue:
69.1. Com relação à ‘Meta 2 – Provimento de recursos humanos para início do desempenho das atividades previstas no projeto’ do Plano de Trabalho do Convênio nº 155/2005, o Parecer Técnico do DEAF/SID/MC, 06/03/2012 – DEAF (fls.149 a 150 – SEI / fls. 1348 a 1349 – Processo VOL. VII) , em seu item 22, concluiu pelo não cumprimento da mesma, desse modo, entendemos que a despesa no valor de R$ 2.924,14 (dois mil e novecentos e vinte e quatro reais e catorze centavos) , referente ao pagamento de Monitores e Coordenador, deve ser impugnada pelo não atendimento ao objeto do convênio, conforme quadro abaixo:
	Documento
	Data Pagamento
	Valor

	Transferência Bancária (fls. 13 - SEI/1012-VOL. VI) 
	04/12/2007
	1.108,20

	Cheque 850013 (fls. 14 - SEI/1013-VOL VI) 
	06/12/2007
	461,75

	Transferência Bancária (fls. 10 - SEI/1009-VOL. VI) 
	20/12/2007
	892,44

	Cheque 850014 (fls. 11 – SEI/1010-VOL. VI) 
	26/12/2007
	461,75

	TOTAL
	2.924,14

69.2. Em relação às impropriedades apresentadas pelo Relatório da CGU (Ofício nº 173/2007/CGPE/SE/MC (fls. 171 a 181 – SEI / 169 a 179 – Processo VOL I) , principalmente no tocante aos Convites nº 022/2006, nº 023/2006 e nº 024/2006, entendemos que as despesas referentes a esses convites deverão ser impugnadas no valor total de R$ 48.000,50 (quarenta e oito mil e cinquenta centavos) pelo descumprimento dos preceitos constantes na Lei nº 8.666/1990, em consonância com o PARECER FINANCEIRO N° 06/2013/COAFI/CGRL/SPOA/SE-MC de 22/11/2013 (fls. 191 a 201 – SEI / 1389 a 1394 – Processo VOL. VII) , fato que impossibilita a verificação da boa e regular aplicação do recurso público, de acordo com o quadro abaixo:
	Nota Fiscal
	Data Emissão
	Valor
	Documento
	Data Pagamento
	Valor
	Convite

	0048 (fls.
118-SEI/917-VOL. V) 
	20/09/2006
	3.180,00
	Cheque 850003 
 (fls. 53-SEI/652-VOL IV) 
	25/09/2006
	3.180,00
	023/2006

	0389 (fls.
166-SEI/965-VOL. V) 
	27/09/2006
	8.923,50
	Cheque 850004 
 (fls. 97-SEI/498-VOL. III) 
	09/10/2006
	13.202,50
	024/2006

	0390 (fls.
186-SEI/985-VOL. V) 
	27/09/2006
	4.279,00
				023/2006

	0532 (fls.
173-SEI/972-VOL. V) 
	18/10/2006
	270,00
	Cheque 850005
 (fls. 34 – SEI/232-VOL. II) e
50-SEI/849-VOL. V) 
	01/11/2006
	31.618,00
	022/2006

	0530 (fls.
179-SEI/978-VOL. V) 
	18/10/2006
	28.637,00
				
	0531 (fls.
180-SEI/979-VOL. V) 
	18/10/2006
	2.711,00
				
	TOTAL
	48.000,50

69.3. Com relação à Meta 1 – 1.1 Adequação do Espaço Físico, entendemos que a despesa total no valor de R$ 9.096,16 (nove mil e noventa e seis reais e dezesseis centavos) deve ser impugnada, visto que que não há manifestação em nenhum dos Relatórios de Fiscalização, bem como, das Análises Técnicas emitidas pelas áreas responsáveis quanto ao atingimento/cumprimento da referida meta, bem como, não foram apresentadas pela prefeitura justificativas ou documentação que atestassem a regularidade da despesa, o que impossibilita a comprovação da boa e regular aplicação do recurso repassado para esse fim, conforme quadro abaixo:
	Nota Fiscal
	Data Emissão
	Valor
	Documento
	Data Pagamento
	Valor

	0076 (fls.
42-SEI/240-VOL. II) 
	11/09/2006
	2.933,60
	Cheque 850001
 (fls.
46-SEI/244-VOL. II) 
	14/09/2006
	2.786,92

	0079 (fls.
48-SEI/246-VOL. II) 
	18/09/2006
	1.066,40
	Cheque 850002
 (fls.
46-SEI/244-VOL. II) 
	22/09/2006
	1.040,65

	004410 (fls.
139-SEI/938-VOL. V) 
	08/01/2007
	1.585,00
	Cheque 850006
 (fls.
77-SEI/676-VOL. IV) 
	10/01/2007
	3.366,16

	004409 (fls.
141-SEI/940-VOL. V) 
		645,00
			
	004408 (fls.
143-SEI/942-VOL. V) 
		520,00
			
	004411 (fls.
145-SEI/944-VOL. V) 
		616,16
			
	004436 (fls.
136-SEI/935-VOL. V) 
	25/01/2007
	530,00
	Cheque 850007
 (fls.
89-SEI/688-VOL. IV) 
	26/01/2007
	530,00

	0169 (fls.
57-SEI/656-VOL. IV) 
	01/02/2007
	1.200,00
	Cheque 850008
 (fls.
57-SEI/656-VOL. IV) 
	02/02/2007
	1.140,00

	TOTAL
	9.096,16
	
69.3.1. De acordo com a documentação encaminhada pela Prefeitura (fls. 56 a 89 – SEI / 655 a 688 – Processo VOL. IV) , o Município custeou despesas referentes à adequação do espaço físico com recurso da contrapartida, devidamente depositada em conta corrente conforme item 11 do PARECER FINANCEIRO N° 06/2013/COAFI/CGRL/SPOA/SE-MC de 22/11/2013 (fls. 191 a 201 – SEI / fls. 1389 a 1394 – Processo VOL. VII) , as quais totalizaram R$ 5.096,16 (cinco mil e noventa e seis reais e dezesseis centavos) , todavia, tais despesas foram custeadas pelo recurso da contrapartida em desacordo com o previsto no Plano de Trabalho, de acordo com quadro abaixo:
69.4. Em relação às despesas realizadas sem a devida previsão no Plano de Trabalho, fato citado no Ofício nº 1549/2009/CGPE/SE/MC de 29/05/2009 (fls. 88 – SEI / 1087 – Processo VOL. VI) , entendemos que as mesmas devam ser impugnadas, conforme descrito abaixo:
	Nota Fiscal
	Data Emissão
	Valor
	Documento
	Data Pagamento
	Valor

	0003 (fls.
148-SEI/947-VOL. V) 
	04/04/2007
	1.393,00
	Cheque 850009 (fls. 39-SEI/237-VOL.
II) e (fls.
50-SEI/849-VOL. V) 
	11/04/2007
	1.393,00

	TOTAL
	1.393,00
	
69.5. Com relação às despesas realizadas com tarifas bancárias, pagamentos esses vedados pelo Art. 8, inciso VII da IN 01/97 STN, e conforme constatação realizada na análise dos extratos bancários da conta específica do Convênio nº 155/2005, entendemos que as mesmas devam ser impugnadas, de acordo com o quadro abaixo:
	Data
	Valor

	01/11/2006
	34,77

	05/12/2007
	1,10

		6,00

	24/12/2007
	6,00

	TOTAL
	47,87

70. De acordo com o PARECER FINANCEIRO N° 06/2013/COAFI/CGRL/SPOA/SE-MC de 22/11/2013 (fls. 191 a 201 – SEI) e (fls. 1389 a 1394 – Processo VOL. VII) , item 10, o rendimento de aplicação financeira do recurso repassado totalizou R$ 4.648,53 (quatro mil seiscentos e quarenta e oito reais e cinquenta e três centavos) .
71. Após análise do processo em epígrafe, constatamos que o saldo remanescente na conta do convênio no valor de R$ 23.860,18 (vinte e três mil, oitocentos e sessenta reais e dezoito centavos) foi recolhido ao Ministério das Comunicações, em 27/12/2007, conforme documentos às fls. 39 a 40 – SEI e fls. 1038 a 1039 – Processo VOL. VI.
72. Diante do exposto, entendemos que deve ser instaurada a Tomada de Contas Especial – TCE, conforme previsto no Artigo 38, Inciso II, alíneas ‘a’, ‘b’ e ‘d’, da IN/STN nº 01/1997.
73. No tocante à quantificação do dano, este representa 76,83% da totalidade dos recursos repassados pelo concedente, o que corresponde ao valor original de R$ 61.461,67 (sessenta e um mil, quatrocentos e sessenta e um reais e sessenta e sete centavos) , referente à motivação exposta no item V deste Relatório de TCE.
74. Com relação à atribuição de responsabilidade, entendemos que esta deve ser imputada ao senhor PAULO CESAR BAHIA FALCÃO, ex-prefeito, CPF Nº 081.888.315-49, conforme item IV deste Relatório, e informamos que o mesmo já se encontra inscrito no Cadastro Informativo de Débitos não Quitados – CADIN (fls. 25 e 29 – SEI / 1425 e 1429 – Processo VOL. VIII) .
 (...) ”
A Controladoria-Geral da União endossou as conclusões do tomador de contas especial, relativamente aos fatos irregulares, quantificação do débito e responsabilização (peça 5, p. 135-139) .
O ministro supervisor do MCTIC emitiu pronunciamento, atestando conhecimento das conclusões da CGU (peça 5, p. 71) . 
II
Neste Tribunal, o responsável foi citado em razão das seguintes irregularidades e débitos (peça 11, com ajustes de forma) :
“O débito é decorrente das seguintes irregularidades:
Irregularidade: Impugnação de despesas referentes às impropriedades apresentadas no Relatório da CGU (Irregularidades na execução dos Convites nº 022/2006, 023/2006 e 024/2006 pelo descumprimento de dispositivos da Lei 8.666/93 - Ofício nº 173/2007/CGPE/SE/MC) .
	VALOR ORIGINAL (R$) 
	DATA DA OCORRÊNCIA

	  3.180,00
	20/09/2006

	13.202,50
	27/09/2006

	31.618,00
	18/10/2006

Irregularidade: Não aprovação da Meta 2 do Plano de Trabalho (pagamento a Monitores e a Coordenador fora do prazo de vigência do convênio) , conforme Análise Técnica da Prestação de Contas de 06/03/2012.
	VALOR ORIGINAL (R$) 
	DATA DA OCORRÊNCIA

	1.108,20
	04/12/2007

	  461,75
	06/12/2007

	  892,44
	20/12/2007

	  461,75
	26/12/2007

Irregularidade: Impugnação de despesas referentes à Meta 1 – 1.1 Adequação do Espaço Físico (Não foram apresentadas justificativas ou documentação que atestasse a regularidade das despesas - Ofício nº 1549/2009/CGPE/SE/MC, de 29/05/2009) .
	VALOR ORIGINAL (R$) 
	DATA DA OCORRÊNCIA

	2.933,60
	11/09/2006

	1.066,40
	18/09/2006

	3.366,16
	08/01/2007

	530,00
	25/01/2007

	1.200,00
	01/02/2007

Irregularidade: Impugnação de despesas efetuadas em desacordo com o Plano de Trabalho (aquisição junto à Net Tec Comércio e Serviços Ltda de um Acess Point, um switch e um tubo ¾ galvanizado, itens não previstos no Plano de Trabalho aprovado pelo Ministério das Comunicações) .
	VALOR ORIGINAL (R$) 
	DATA DA OCORRÊNCIA

	1.393,00
	04/04/2007

Irregularidade: Impugnação referente ao pagamento de tarifas bancárias (art. 8º, inciso VII da IN-STN 01/97) .
	VALOR ORIGINAL (R$) 
	DATA DA OCORRÊNCIA

	34,77
	01/11/2006

	 7,10
	05/12/2007

	 6,00
	24/12/2007”

Examinadas as alegações de defesa apresentadas, o auditor instrutor propôs rejeitá-las, sobretudo tendo em vista que o responsável não se ateve aos motivos da citação e, por consequência, julgar irregulares suas contas, condená-lo em débito e imputar-lhe multa. 
O diretor da SEC-BA entendeu que as falhas administrativas na execução do convênio não são suficientes para caracterizar a imputação de dano ao erário e restituição dos recursos federais. Por outro lado, considerou que os atos impugnados e que motivaram a citação do responsável ensejam o julgamento irregular de suas contas e a aplicação de multa (peça 31) .
Por seu turno, o Ministério Público junto ao Tribunal (MP/TCU) , representado pelo procurador Sérgio Ricardo Costa Caribé, ratificou manifestação anterior e concordou com o pronunciamento do diretor (peça 33) .
III
Ressalto que considerando o saldo restituído ao concedente de R$ 23.860,18, foram efetivamente geridos na execução do convênio o valor de R$ 67.871,96, incluído nesse montante recursos federais, contrapartida e aplicação financeira (parecer financeiro 6/2013, peça 4, p. 244-249) . Não há questionamentos no processo acerca de ausência de nexo financeiro entre os recursos empregados e as despesas inerentes à implantação do telecentro.
Como visto, tanto o diretor da unidade instrutiva quanto o MP/TCU concordam que não há dano ao erário a ser perquirido nesta TCE, visto que os elementos dos autos indicam que o telecentro comunitário foi implantado e estava em funcionamento quando da inspeção realizada em 2009.
Posiciono-me da mesma forma. 
Para corroborar as conclusões do diretor e do MP/TCU, acrescento que o Departamento de Infraestrutura para Inclusão Digital da Secretaria de Inclusão Digital do ministério concedente, por meio da análise técnica 15/2012/DEID/SID-MC (peça 4, p.209-212) , assim se manifestou (grifei) :
“ (...) 
Foram realizadas três fiscalizações in loco por este Ministério, sendo que a primeira ocorreu no período de 14 a 18 de agosto de 2006, mas o telecentro ainda não havia sido implantado. A segunda, em 23 de abril de 2007 e, até aquela data, o telecentro ainda não havia sido inaugurado, pois não havia conexão com a internet. A terceira e última ocorrerá em 8 de junho de 2009, e o telecentro, finalmente, estava instalado na Praça da Matriz, em São Bento do Inhatá, distrito de Amélia Rodrigues-BA em pleno funcionamento.
 (...) 
O Convenente, por meio do Ofício nº 488/2007, de 28/12/2007, encaminhou a este Ministério os anexos da Prestação de Contas Final do Convênio nº 155/2005.
Pela análise da documentação apresentada, verifica-se que o Convenente disponibilizou equipamentos e materiais permanentes nos quantitativos mínimos previstos no plano de trabalho do Convênio nº MC 165/2005, ou seja, no tocante aos aspectos técnicos o objetivo foi atingido.
O Telecentro Comunitário está instalado e em funcionamento na Praça Matriz do Distrito de São Bento de Inhatá, no município de Amélia Rodrigues-BA e está devidamente identificado com a placa padrão indicando a parceria com o Ministério das Comunicações no Programa de Inclusão Digital.
 (...) ”
Nesse contexto, do conjunto de irregularidades que constaram no expediente citatório restariam para serem examinadas nestes autos, apenas as impugnações financeiras inerentes às impropriedades apresentadas no relatório da CGU (Irregularidades na execução dos convites nº 022/2006, 023/2006 e 024/2006) , as quais, segundo o diretor da atual SEC/BA e do MP/TCU, resultariam irregularidades passíveis de multa ao responsável.
Esclareço que, de acordo com o relatório de fiscalização da CGU 029/2007, ocorreram as seguintes divergências no convite 022/2006:
· o convite ficou restrito apenas ao município de Amélia Rodrigues-BA, poderia ser estendido aos municípios vizinhos;
· o edital, a ata e adjudicação estão em desacordo entre si, com a quantidade de estações de trabalho especificada na planilha orçamentária;
· o fato de a empresa PC Informática ter cotado o molden a R$ 40,00, enquanto o preço estimado pela planilha orçamentário era de R$ 400,00, cabendo justificar a compra;
Em relação à carta convite 024/2006, não constatei nenhuma informação relevante que mereça registro.
No que se refere à carta convite 023/2006, na planilha orçamentária a empresa PC Informática seria a vencedora do certamente no valor de R$ 2.050,00, no entanto, foi adjudicada à empresa Maria de Lurdes com o valor de R$ 3.180,00, sendo o edital do tipo menor preço por item.
Tais falhas me parecem plenamente suscetíveis de saneamento por meio de justificativas ao ponto de serem consideradas apenas como ressalvas nas contas. Ocorre que os pedidos de explicações foram demandados ao município de Amélia Rodrigues/BA, após a saída do prefeito responsabilizado nesta TCE. 
Não obstante, o município, sob nova administração, nada esclareceu a esse respeito, apresentando apenas informação de que ingressou com ação de improbidade administrativa e pedido de instauração de TCE contra o prefeito antecessor, signatário, gestor do convênio e responsável pela prestação de contas, conforme informado pelo tomador de contas especial e asseverado pelo Sr. Paulo César Bahia Falcão em suas alegações de defesa (peça 21, com ajustes de forma) :
“Os questionamentos postos no Relatório de Fiscalização nº 027/2009, e que deixaram de ser respondidos ou justificados pela Prefeitura Municipal, correspondem, justamente, aos aspectos ressalvados na fase interna e invocados no relatório do tomador de contas, o que permite concluir que toda a condução da fase interna, a partir dalí, determinou as suas conclusões. 
Com efeito, como se pode ver tanto do relatório de fiscalização de fls. 1091, quanto do Ofício de fls. 1098/1102, questionou-se, ali, (i) as despesas com a adequação do espaço físico, (ii) a aquisição de equipamentos não previstos no projeto técnico, (iii) o plano de trabalho aprovado e eventuais alterações na execução, (iv) a regularidade de notas fiscais às regras da IN 01/97- STN, (v) a regularidade de recolhimentos tributários relativos a serviços e fornecimentos contratados, (vi) divergências relacionadas a pagamento de pessoal, (vii) questionamentos sobre dispensas de licitação promovidas, (viii) questionamentos acerca de aspectos formais de licitações, dentre outros. 
Tais aspectos, acerca dos quais, de um lado, o Município não se manifestou nem nada comprovou e, de outro, o Responsável não teve oportunidade de se manifestar, porquanto jamais instado a tanto, foram os que foram considerados nas análises técnicas e financeiras que orientaram o relatório do tomador de contas e a conclusão pela irregularidade das contas, na fase interna.”
Com efeito, considero que o exame dos elementos constantes dos autos permite configurar as falhas subsistentes neste processo como impropriedades aptas a ensejarem ressalvas nas contas, cabendo, pois, acolher as alegações de defesa do responsável e julgar suas contas regulares com ressalvas.
	Ante o exposto, manifesto-me pela aprovação do acórdão que ora submeto à apreciação deste Colegiado.
TCU, Sala das Sessões Ministro Luciano Brandão Alves de Souza, em 30 de abril de 2019.
Weder de Oliveira 
Relator